臺灣高等法院民事判決
110年度上更一字第99號
上訴人即附
帶被上訴人  張曹明珠
訴訟代理人  張藝騰律師
複 代理 人  楊怡婷律師
上  訴  人  曹永宗  

訴訟代理人  謝宜庭律師
複 代理 人  張業珩律師
被上訴人即  
附帶上訴人  曹永銘  

訴訟代理人  曹宇漢  
上列當事人間請求返還土地等事件，張曹明珠、曹永宗對於中華
民國107年4月18日臺灣士林地方法院106年度重訴字第350號第一
審判決各自提起上訴、張曹明珠為訴之追加、曹永銘提起附帶上
訴，經最高法院第1次發回更審，本院於110年8月10日言詞辯論
終結，判決如下：
    主  文
原判決關於命曹永宗為給付部分、曹永銘給付張曹明珠逾新臺幣
捌萬陸仟陸佰玖拾元部分，及各該部分假執行之宣告，暨除確定
部分外訴訟費用之裁判均廢棄。
上開廢棄部分，張曹明珠在第一審之訴駁回。
張曹明珠之上訴及追加之訴均駁回。
第一（除確定部分外）、二審（含追加之訴及附帶上訴）及發回
前第三審訴訟費用，均由張曹明珠負擔。 
    事實及理由
一、上訴人即附帶被上訴人張曹明珠主張：訴外人即兩造之被繼
    承人曹天生於民國00年間在其所有坐落臺北市○○區○○段0○段
    000○00000地號土地（下合稱系爭土地）上建造門牌號碼臺
    北市○○區○○○路0段000巷00弄00號建物（下稱系爭建物），
    並分配予對造上訴人曹永宗、被上訴人曹永銘居住使用（依
    序稱系爭A、B建物）。曹天生於00年0月0日死亡，由伊、曹
    永宗、曹永銘、訴外人曹永賢（下稱張曹明珠等4人）繼承
    取得系爭土地、系爭建物（應有部分依序為1/5、2/5、1/5
    、1/5）。詎曹永宗、曹永銘各以系爭A建物無權占有系爭土
    地如原判決附圖（下稱附圖）編號A部分（下稱系爭土地A部
    分）、系爭B建物無權占有系爭土地如附圖編號B1、B2部分
    （下稱系爭土地B部分），受有自起訴日即106年6月22日回
    溯5年之101年6月23日起至106年12月31日止，按系爭土地申
    報地價年息10％計算相當於租金之利益，致伊受有不能按應
    有部分使用系爭土地之損害等情。爰依民法第179條規定，
    求為命曹永宗、曹永銘依序給付新臺幣（下同）38萬6,437
    元、38萬6,467元之判決（原審判命曹永宗、曹永銘依序給
    付14萬6,024元、20萬0,735元，駁回張曹明珠其餘請求。張
    曹明珠、曹永宗就其敗訴部分，各自提起上訴；曹永銘就原
    審判准逾8萬6,690元部分提起附帶上訴，未附帶上訴之8萬6
    ,690元，業已確定）。嗣於本院為訴之追加，求為命曹永宗
    、曹永銘依序自107年1月起至系爭A建物、系爭B建物不再占
    用系爭土地A、B部分之日止，按月各給付伊6,000元之判決
    。其上訴及追加聲明：（一）原判決關於駁回下列第（二）
    、（三）項之訴部分廢棄。（二）曹永銘應再給付張曹明珠
    18萬5,732元。（三）曹永宗應再給付張曹明珠24萬0,413元
    。（四）曹永銘應自107年1月起至系爭B建物不再占用系爭
    土地B部分之日止，按月給付張曹明珠6,000元。（五）曹永
    宗應自107年1月起至其系爭A建物不再占用系爭土地A部分之
    日止，按月給付張曹明珠6,000元。
二、上訴人曹永宗以：曹天生出資於其所有之系爭土地上建造系
    爭建物，嗣將系爭A建物、系爭土地A部分分配予伊使用，伊
    於曹天生死亡後依分配原狀繼續使用，應認曹天生之繼承人
    即張曹明珠等4人已合意成立系爭土地A部分由伊使用之分管
    契約，伊有使用系爭土地A部分之正當權源。又曹天生將系
    爭A建物、系爭土地A部分分配予伊使用，係與伊成立使用借
    貸關係，於終止該借貸前，伊仍屬有權占有。張曹明珠不得
    請求伊給付不當得利等語，資為抗辯。其上訴聲明：（一）
    原判決關於命曹永宗為給付部分及該部分假執行之宣告均廢
    棄。（二）上開廢棄部分，張曹明珠在第一審之訴駁回。
三、被上訴人即附帶上訴人曹永銘則以：曹天生出資於其所有系
    爭土地上建造系爭建物，將系爭B建物、系爭土地B部分分配
    予伊使用，與伊成立使用借貸關係，於終止該借貸前，伊仍
    屬有權占有。曹永銘於曹天生死亡後仍依該分配原狀繼續使
    用，應認張曹明珠等4人已合意成立系爭土地B部分由伊使用
    之分管契約，伊有使用系爭土地B部分之正當權源。張曹明
    珠不得請求伊給付不當得利等語，資為抗辯。其附帶上訴聲
    明：（一）原判決關於命曹永銘給付逾8萬6,690元部分及該
    部分假執行之宣告均廢棄。（二）上開廢棄部分，張曹明珠
    在第一審之訴駁回。
四、系爭土地原為兩造父親曹天生所有，曹天生於00年0月0日死
    亡後，張曹明珠、曹永銘、曹永宗、曹永賢於100年10月12
    日辦理分割繼承登記為系爭土地之共有人，應有部分依序為
    1/5、2/5、1/5、1/5；系爭土地上於53年間興建之磚造建物
    滅失後，於82年間由曹天生出資在系爭土地上興建系爭建物
    ，並分配予曹永宗、曹永銘居住使用，其中曹永宗之系爭A
    建物占用系爭土地A部分、曹永銘之系爭B建物占用系爭土地
    B部分；曹天生於00年0月0日死亡後，系爭建物由張曹明珠
    、曹永銘、曹永宗、曹永賢共同繼承，權利範圍依序為1/5
    、1/5、2/5、1/5；曹永銘、曹永宗並按曹天生生前分配使
    用範圍，居住使用迄今等事實，為兩造所不爭執（見本院卷
    第88至89頁），堪信為真正。　
五、張曹明珠主張系爭A、B建物係無法律上之原因占有系爭土地
    A、B部分，曹永宗、曹永銘各應返還相當於租金之利益等節
    ，為曹永宗、曹永銘以前開情詞所否認。經查：
（一）依民法第179條規定請求返還不當得利者，須以無法律上
      之原因受有利益，並因而致他人受損害為要件。房屋不能
      脫離土地之占有而存在，占有基地者，乃房屋所有人，倘
      房屋所有人就坐落之基地有占有之正當權源，自不成立不
      當得利。而民法第765條規定，所有人於法令限制之範圍
      內，有自由使用、收益處分其所有物之積極權能。以自己
      土地供自己建屋使用，係該所有人行使其土地所有權之使
      用權能，且該屋與坐落之基地同屬一人，其占有具有正當
      權源，並非無權占有，亦不因該屋及其坐落之基地嗣經繼
      承為共有而異。　
（二）系爭建物為曹天生於00年間在其所有系爭土地上出資興建
      ，其中分配予曹永宗居住使用之系爭A建物占用系爭土地A
      部分、分配予曹永銘之系爭B建物占用系爭土地B部分，曹
      天生於00年0月0日死亡後，系爭土地及系爭建物，由張曹
      明珠等4人繼承而共有（見上四所示）。依上（一）說明
      ，曹天生在其所有之系爭土地上建造之系爭建物，係有占
      有該土地之正當權源，並非無權占有甚明。至系爭土地、
      系爭建物嗣因曹天生死亡而由張曹明珠等4人繼承而為其4
      人所共有，並未改變系爭建物確係有權占有系爭土地之事
      實。準此，曹永宗、曹永銘稱：系爭A建物占用系爭土地A
      部分、系爭B建物占用系爭土地B部分，均非無權占有等語
      ，自屬有據。
（三）占有基地者，係房屋所有人，而非房屋使用人，故無權占
      有房屋而獲不當利益者為房屋占有人，受害人為房屋所有
      人，與基地所有人所受損害之間，並無直接因果關係。曹
      天生將系爭建物之系爭A建物分配予曹永宗居住使用，系
      爭B建物分配予曹永銘居住使用，曹天生死亡後，系爭土
      地及系爭建物由張曹明珠、曹永銘、曹永宗、曹永賢繼承
      而共有，應有部分依序為1/5、2/5、1/5、1/5，曹永銘、
      曹永宗仍按曹天生生前分配使用範圍，居住使用迄今（見
      上四所示），固可認張曹明珠共有之系爭建物，係由曹永
      宗、曾永銘所占有使用。然曹永宗、曹永銘占用系爭A建
      物、系爭B建物，係逾越建物應有部分之事實為張曹明珠
      所不主張（見本院卷第90頁），亦難以曹永宗占用系爭A
      建物、曾永銘占用系爭B建物為由，遽謂張曹明珠因此受
      有不能按應有部分使用系爭土地之損害。　
（四）基上，曹永宗、曹永銘以系爭A、B建物占有系爭土地A、B部分並非無法律上之原因，其占用系爭A建物、系爭B建物，亦與張曹明珠不能按應有部分使用系爭土地之損害無涉。以故，張曹明珠稱：系爭A、B建物係無法律上之原因占有系爭土地A、B部分，致其受有不能按應有部分使用系爭土地之損害云云，尚不足採。其據以依民法第179條規定，請求曹永宗、曹永銘依序給付自101年6月23日起至106年12月31日止，按系爭土地申報地價年息10％計算相當於租金之利益38萬6,437元、29萬9,777元（即張曹明珠於原審請求曹永銘給付之38萬6,467元，扣除曹永銘未附帶上訴而確定之8萬6,690元），及自107年1月起至系爭A、B建物不再占用系爭土地A、B部分之日止，按月各給付相當於租金之利益6,000元，均屬無據。  
六、綜上所述，張曹明珠依民法第179條規定，請求曹永宗給付3
    8萬6,437元、曹永銘給付29萬9,777元，為無理由，不應准
    許。原審就上開不應准許部分，判命曹永宗給付張曹明珠14
    萬6,024元、曹永銘給付逾8萬6,690元部分，並依職權諭知
    假執行，即有未洽。曹永宗上訴意旨指摘原判決此部分不當
    ，求予廢棄改判，曹永銘附帶上訴意旨指摘原判決判命其給
    付逾8萬6,690元部分不當，求予廢棄改判，均為有理由，爰
    由本院改判如主文第2項所示。至其他不應准許部分，原審
    為張曹明珠敗訴之判決，理由雖有不同，但結論並無二致，
    仍應予維持。張曹明珠上訴意旨指摘原判決此部分不當，求
    予廢棄改判，並無理由，應駁回其上訴。另張曹明珠於本院
    追加請求曹永銘、曹永宗按月給付部分，亦為無理由，應併
    予駁回。
七、本件事證已臻明確，兩造其餘之攻擊或防禦方法及所用之證
    據，經本院斟酌後，認為均不足以影響本判決之結果，爰不
    逐一論列，附此敘明。
八、據上論結，曹永宗之上訴、曹永銘之附帶上訴，均為有理由
    ，張曹明珠之上訴及追加之訴均為無理由，依民事訴訟法第
    449條第2項、第450條、第78條，判決如主文。
中　　華　　民　　國　　110 　年　　8 　　月　　24　　日
                    民事第十八庭  
                        審判長法  官  黃明發
                              法  官  賴彥魁
                              法  官  林政佑
正本係照原本作成。
如不服本判決，應於收受送達後20日內向本院提出上訴書狀，其
未表明上訴理由者，應於提出上訴後20日內向本院補提理由書狀
（均須按他造當事人之人數附繕本）上訴時應提出委任律師或具
有律師資格之人之委任狀；委任有律師資格者，另應附具律師資
格證書及釋明委任人與受任人有民事訴訟法第466 條之1第1項但
書或第2項所定關係之釋明文書影本。
中　　華　　民　　國　　110 　年　　8 　　月　　24　　日
　　　　　　　　　　　　　    書記官  王韻雅